最高法院刑事判決　　　　　　九十四年度台上字第二七０八號
　　上　訴　人　甲○○
　　　　　　　　　　　　在押.
　　選任辯護人　涂惠民律師
上列上訴人因強盜案件，不服台灣高等法院中華民國九十四年三
月二十三日第二審判決（九十三年度上重更(一)字第二０號，起訴
案號：台灣板橋地方法院檢察署九十一年度偵字第二二０二一號
），提起上訴，本院判決如下：
    主  文
原判決撤銷，發回台灣高等法院。
    理  由
本件原判決認定上訴人甲○○於民國九十一年十一月六日凌晨二
時三十分許，在其所承租位於台北縣三重市○○路○段十七號居
所，與同居該址友人即少年黃○○、潘○○、吳○○（黃○○、
潘○○係七十五年出生，吳○○係七十四年出生，三人年籍資料
均詳卷）閒聊之際，因少年潘○○提及其先前曾於同市○○路底
堤防內遭不明人士毆打，提議再赴該處尋找該名不明人士施以報
復，經上訴人與黃○○、吳○○應允後，即由潘○○騎乘車牌號
碼ＧＫ０－９６５號機車搭載上訴人，黃○○騎乘ＨＵ９－６７
８號機車搭載吳○○，一同動身前往該堤防處，出發前並於機車
置物箱內備置黃○○所有之下半截撞球桿二支及另名不知情同居
友人所有之銼刀一把，惟四人到達現場後，並未尋獲上開不明人
士，迄同日凌晨三時三十分許，上訴人等人發現簡暉恩陪同女友
謝佩紋在堤防處散步，夜深人靜，遂騎乘機車尾隨簡、謝二人，
基於概括之犯意，意圖為自己不法之所有，強劫其二人之財物，
在途中黃○○出言譏笑上訴人憚於出手毆打他人，上訴人為證明
自身「膽量」，乃隨手拾取地面遭人棄置在客觀上對於人之身體
具有高度危險性，底部約十公分見方，長約六十公分之四角方形
粗木棍一支伺機行動，迨行至堤防下方籃球場旁，簡、謝二人發
覺情況有異欲離去，上訴人即持上開四角方形粗木棍下車，黃○
○、潘○○、吳○○見狀亦下車，黃○○、吳○○分持上開下半
截撞球桿各一支，潘○○則持銼刀上前，四人均預見上開四角方
形粗木棍、撞球桿、銼刀等兇器在客觀上對於人之身體具有高度
危險性，如持以毆擊頭部等要害，顯有可能造成死亡之結果，竟
仍基於縱令簡暉恩發生死亡結果仍不違反彼等本意之犯意聯絡與
行為分擔，由上訴人率先持上開四角方形粗木棍上前毆擊簡暉恩
後腦部一下，再接續以該四角方形粗木棍毆擊簡暉恩背部及腳部
，黃○○、吳○○、潘○○亦分別持上開撞球桿、銼刀，共同毆
擊簡暉恩頭部及其保護頭部之雙手，彼等除毆擊簡暉恩頭部外，
上訴人再接過上開銼刀毆擊簡暉恩膝蓋致該鐵製銼刀因而斷裂為
二截，黃○○亦以上開撞球桿刺擊簡暉恩腰背部及毆擊簡暉恩腳
部，再接過上開四角方形粗木棍毆擊簡暉恩頭部，潘○○並接過
上開撞球桿刺擊簡暉恩身體暨毆擊簡暉恩腳部，及腳踢簡暉恩肩
部，吳○○則腳踢簡暉恩身體，再接過上開四角方形木棍揮向簡
暉恩，擊中簡暉恩手臂，終使簡暉恩不支倒地受有衝擊性顱腦鈍
力損傷（頭皮下廣泛顯著出血，兩側顱骨穹窿及顱底〈右前顱窩
三條、左前顱窩一條、左中顱窩一條〉多數骨折，右額葉底面及
右顳葉側面、底面廣泛硬腦膜下腔出血、蜘蛛膜下腔出血及局部
皮質挫傷）、大腦極重度廣泛充血與水腫（兩側大腦海馬溝迴及
兩側小腦扁桃體中度至重度腦症－右側較顯著）、中背部穿刺傷
三處（各約０．六公分〤０．五公分，彼此距離六公分及七公分
），兩側上、下眼瞼瘀血斑（右側較顯著）、肺臟中度至重度充
血與水腫等傷害，迨簡暉恩倒地無法動彈後，由上訴人蹲下出手
搜括強取已遭彼等重擊倒地之簡暉恩衣著口袋內之行動電話一具
（廠牌：摩托羅拉、款式：Ｖ８０８８）及零錢硬幣若干，另推
由吳○○挾彼等甫重擊簡暉恩之眾勢，脅令蹲在簡暉恩身旁約一
公尺處之謝佩紋交付財物，至使謝佩紋不能抗拒，而將其隨身攜
帶之手提包一個，（內有現金新台幣3,400 元、國民身分證、提
款卡、鑰匙及若干雜物）及行動電話一具（廠牌：諾基亞、款式
：3310）置於身旁，任令吳○○強取之，惟潘○○另將謝女置於
該手提包內之鑰匙及謝女之行動電話內置晶片卡（ＳＩＭ卡）取
出交還謝女，黃○○亦將簡暉恩之行動電話內置晶片卡（ＳＩＭ
卡）取出交予謝女。上訴人、黃○○、潘○○、吳○○旋將上開
四角方形粗木棍及撞球桿丟入淡水河內拋棄，再與嗣後到達現場
未參與行動之潘○○女友即少年沈○○分別騎乘上開機車離去，
迨返回彼等上開居所後，黃○○、潘○○、吳○○即與知情之沈
○○朋分贓物，其中黃○○分得贓款新台幣（下同）1,100 元及
簡暉恩之行動電話一具，吳○○分得贓款1,100 元及謝佩紋之行
動電話一具，潘○○分得贓款1,000元，沈○○分得贓款200元，
上訴人則未參與朋分贓物，其餘皮包、證件等物品乃遭潘○○丟
棄。警方據報趕赴現場後，先將簡暉恩及謝佩紋送醫救治，再於
現場蒐證查扣上訴人等人遺落地面之上開已斷裂為二截之銼刀一
支及撞球桿碎裂剝落木片二片，進而循線查悉上情，惟簡暉恩經
送醫救治後，延至同年月十六日，仍因上開極重度大腦水腫及腦
疝暨重度衝擊性顱腦鈍力損傷，而不治死亡等情。因而撤銷第一
審關於強盜而故意殺人部分之判決，改判論處上訴人共同強盜而
故意殺人罪刑，固非無見。
惟查：(一)、科刑判決書記載之犯罪事實，為論罪科刑適用法律之
基礎，故凡於適用法令有關之事項，必須詳加認定明確記載，然
後於理由內明認定犯罪事實所憑之證據及其認定之理由，使事
實與理由互相一致，方為合法。原判決事實欄記載上訴人及少年
黃○○、潘○○、吳○○等人基於概括之犯意，意圖為自己不法
之所有，強劫簡暉恩及謝佩紋二人之財物等情，並於理由欄說明
應依連續犯規定以強盜一罪論。然連續犯以有數行為為前提，如
同時同地以一行為侵害數被害人之法益，而無從分別先後者，則
屬一行為而觸犯數罪名之想像競合犯，不能以連續犯論。原判決
就上訴人及少年共犯之強盜犯行係記載「迨簡暉恩倒地無法動彈
後，由甲○○蹲下出手搜括強取已遭彼等重擊倒地之簡暉恩衣著
口袋內之行動電話一具及零錢硬幣若干，另推由吳○○挾彼等甫
重擊簡暉恩之眾勢，脅令蹲在簡暉恩身旁約一公尺處之謝佩紋交
付財物，至使謝佩紋不能抗拒，而將其隨身攜帶之手提包一個（
內有現金3,400 元、國民身分證、提款卡、鑰匙及若干雜物）及
行動電話一具置於身旁，任令吳○○強取之」等情，並未明確認
定二強盜犯行係先後為之，而似係認定同時分由上訴人及吳○○
分別對簡暉恩及謝佩紋為強盜犯行；且理由欄一(二)又謂「當場推
由被告（即上訴人）與少年吳○○分別上前強取被害人簡暉恩與
謝佩紋之財物」，似亦認係同時同地對二被害人為強盜犯行，而
為想像競合犯。足見原判決上開事實之記載前後不盡相符，且與
理由之說明亦不相適合，已有判決理由矛盾之違誤。究竟實情如
何？原審未詳查釐清，並於事實欄為明確記載，亦有未合。(二)、
有罪之判決書，其事實之記載先後兩歧，或理由說明互生齟齬，
即屬判決理由矛盾，其判決當然為違背法令。原判決理由欄二於
論罪說明時，既認上訴人所犯二強盜犯行應先依連續犯規定以強
盜一罪論，而後再與殺人罪相結合，而成立「強盜而故意殺人」
一罪。然又謂「核被告（即上訴人）所為，係犯刑法第三百三十
二條（原判決誤載為第三百二十三條）第一項之強盜而故意殺人
罪、同法第三百三十條第一項之結夥三人以上攜帶兇器強盜之加
重強盜罪」，亦即將強盜簡暉恩部分先與殺人部分相結合，故其
理由說明前後矛盾，難認適法。(三)、原判決理由欄一(一)以「縱令
上訴人有指示被害人謝佩紋幫簡暉恩止血，因其既未積極送醫，
以防止死亡結果之發生，反而逃離現場，仍應就原殺人行兇行為
負責」，而認上訴人所辯無殺人犯意之辯解為不足採信。惟衡諸
常情，上訴人如有殺人之間接故意，似不可能指示謝女為簡暉恩
止血救護，而防止行為結果之發生，乃行為既遂未遂（有無中止
犯）判斷標準，並非審酌有無犯意之根據，原判決未詳細說明上
訴人所辯其叫謝佩紋為簡暉恩止血，可證明其無殺簡暉恩之犯意
等語，為不足採之理由，而以其未將被害人送醫，以防止被害人
死亡之發生為由，認上訴人所辯為不足取，亦有判決理由欠備之
違誤。上訴意旨指摘原判決違背法令，尚非全無理由，應認仍有
發回更審之原因。
據上論結，應依刑事訴訟法第三百九十七條、第四百零一條，判
決如主文。
中　　華　　民　　國　九十四　年　　五　　月　二十五　日
                      最高法院刑事第十庭
                          審判長法官  賴　忠　星
                                法官  王　居　財
                                法官  林　開　任
                                法官  林　立　華
                                法官  陳　世　雄
      本件正本證明與原本無異
                                      書  記  官
中　　華　　民　　國　九十四　年　　六　　月    一  　日
                                                      Ｌ
